臺灣臺北地方法院民事判決
111年度訴字第4431號
原      告  侯秀湊（即廖萬安之繼承人）


            廖尹笙（即廖萬安之繼承人）

            廖芝涵（即廖萬安之繼承人）

兼上三人共同
訴訟代理人  廖哲逸（即廖萬安之繼承人）    

被      告  李明聰  
            李育蘭  
上列當事人間請求塗銷抵押權登記等事件，本院於民國111年10
月27日言詞辯論終結，判決如下：
    主      文
被告應將如附表所示之不動產於民國六十八年三月二十二日以臺
北市古亭地政事務所登記字號景美字第○三五二三○號設定擔保債
權總金額新臺幣捌拾萬元、存續期間自民國六十八年三月一日至
民國七十年二月二十八日之抵押權辦理繼承登記後，再予以塗銷
上開抵押權登記。
訴訟費用由被告連帶負擔。 
原告假執行之聲請駁回。 
    事實及理由
壹、程序部分：
一、按因不動產之物權或其分割或經界涉訟者，專屬不動產所在
    地之法院管轄；其他因不動產涉訟者，得由不動產所在地之
    法院管轄，民事訴訟法第10條第1、2項定有明文。至所謂其
    他因不動產涉訟，係指因不動產之物權或其分割或經界以外
    ，與不動產有關之一切事項涉訟者而言（最高法院86年度台
    抗字第79號、98年度台抗字第155號、104年度台抗字第538
    號裁判意旨參照）。茲因原告侯秀湊、廖哲逸、廖尹笙、廖
    芝涵請求塗銷抵押權設定登記如附表所示之不動產係位於本
    院轄區內之「臺北市文山區」，是依前揭規定，本院就本件
    訴訟自有管轄權，合先敘明。
二、又本件被告李明聰、李育蘭均未於言詞辯論期日到場，核無
    民事訴訟法第386條各款所列情形，應依原告之聲請，由其
    一造辯論而為判決。
貳、實體部分：
一、原告起訴主張：
  ㈠訴外人即原告之被繼承人廖萬安（下稱廖萬安）前於民國68
    年間向訴外人即被告之被繼承人李太平（下稱李太平）借款
    ，並於68年3月22日將其所有如附表所示之不動產（下稱系
    爭不動產）為李太平設定擔保債權總金額新臺幣（下同）80
    萬元、存續期間自68年3月1日至70年2月28日之抵押權（下
    稱系爭抵押權），雖廖萬安於不久之後即將上開80萬元債務
    清償完畢，並取得清償證明，然當時並未立即辦理塗銷系爭
    抵押權設定登記，嗣廖萬安於106年4月10日過世以後，原告
    辦理繼承時始發現該抵押權設定登記尚未塗銷，茲因年代久
    遠，渠等遍尋不著該清償證明，而李太平亦早於88年7月12
    日去世，原告僅得聯繫李太平之繼承人即被告協同辦理塗銷
    系爭抵押權設定登記事宜，惟被告迄今均尚未辦理繼承登記
    ，起初被告二人曾應允願協同辦理云云，詎料又隨即否認廖
    萬安已將該80萬元債務清償完畢之事實，更恣意拒絕協同原
    告辦理塗銷系爭抵押權設定登記。倘認系爭抵押權所擔保之
    債權尚未清償完畢（假設語），則參照民法第125條所定15
    年之一般消滅時效期間，債權人即李太平至遲應於85年2月2
    8日前（清償末日為70年2月28日）提起訴訟或請求，然李太
    平迄至其於88年7月12日離世前均未為之，另參以民法第880
    條有關以抵押權擔保之債權，其請求權已因時效而消滅，如
    抵押權人，於消滅時效完成後，5年間不實行其抵押權者，
    其抵押權消滅之規定，李太平或其全體繼承人即被告均未於
    90年2月28日前行使之，堪認系爭抵押權所擔保之債權業已
    罹於消滅時效，為此，原告爰依民法第1148條第1項繼承、
    第767條中段所有物妨害除去請求權、第880條時效完成後抵
    押權之實行等規定訴請被告先將系爭抵押權辦理繼承登記，
    再予以塗銷該抵押權設定登記等情。
  ㈡為此均聲明：除假執行供擔保金額外，餘如主文第1項所示。
二、本件被告經合法通知，雖未於言詞辯論期日到場，然據其先
    前以書面答辯略以：
　㈠當年原告父親廖萬安因經商失利積欠債務，唯恐系爭不動產
    遭債權人查封拍賣，遂商請被告父親李太平就該不動產設定
    擔保債權總金額80萬元之系爭抵押權登記，實則彼此間債權
    債務關係為通謀虛偽意思表示，渠等原先均同意配合原告四
    人辦理塗銷系爭抵押權設定登記，豈料其等所提供之抵押權
    塗銷同意書竟記載該80萬元債務業已清償完畢云云，誠與事
    實不符，始不願簽署該文件等語置辯。
  ㈡為此均聲明：被告二人同意先將系爭抵押權辦理繼承登記，
    再予以塗銷該抵押權設定登記。
三、經查，原告主張之事實，業據其提出廖萬安除戶戶籍謄本暨
    其全體繼承人繼承系統表、李太平除戶戶籍謄本暨其全體繼
    承人繼承系統表、系爭不動產抵押權設定契約書暨他項權利
    證明書、系爭建物登記第一類謄本、李太平遺產稅財產參考
    清冊等件影本為證，復經本院依職權調閱系爭土地建物查詢
    資料供參後，再向財政部中區國稅局虎尾稽徵所調閱李太平
    之遺產稅核定通知書（遺產稅案號：Z0000000000000）乙份
    核閱無訛；另被告均已具狀表示同意先將系爭抵押權辦理繼
    承登記，再予以塗銷該抵押權設定登記等情。從而，原告四
    人主張系爭抵押權所擔保之債權已不存在，基於抵押權從屬
    性，擔保債權不存在、該抵押權亦不存在，為此爰依民法第
    1148條第1項繼承、第767條中段所有物妨害除去請求權、第
    880條時效完成後抵押權之實行等規定訴請被告二人先將系
    爭抵押權辦理繼承登記，再予以塗銷該抵押權設定登記，為
    有理由，應予准許。
四、末按請求命為塗銷登記之判決，其內容係命債務人為一定之
    意思表示，依強制執行法第130條第1項之規定，自該判決確
    定或執行名義成立時，即視為已為該意思表示；是地政機關
    即應本於該判決為移轉登記，且該登記係國家機關本於判決
    為強制執行以外之行為，依其性質仍須待判決確定後始能為
    之，因此於該判決確定前，殊無強制執行以外之執行可言，
    自無宣告假執行之餘地，是原告所為假執行之聲請，顯於法
    未合，應予駁回，併此敘明。
五、訴訟費用負擔之依據：民事訴訟法第85條第2項。 
中　　華　　民　　國　　111 　年　　11　　月　　24　　日
                  民事第四庭    法　官　李家慧
以上正本係照原本作成。
如對本判決上訴，須於判決送達後20日內向本院提出上訴狀。如
委任律師提起上訴者，應一併繳納上訴審裁判費。
中　　華　　民　　國　　111 　年　　11　　月　　24　　日
                                書記官　王怡茹
附表：
編 號 土   地   坐   落     面  積 權 利 範 圍  縣市 鄉鎮市區 段名 小段 地號 平方公尺  1 臺北市 文山區 萬隆段 一 619 161.00 4分之1 

 編  號   建號   建物坐落 地號   建物門牌 建築式樣主要建築材料及房屋層數 建物面積 （平方公尺）    權利範圍      層次/層次面積 附屬建物用途及面積    2   162 臺北市○○區○○段○○段000地號 臺北市○○區○○路○段000巷0弄0號2樓  4層鋼筋 混凝土造  2層/ 98.57   陽台 14.76   1分之1